【裁判字號】    95,台上,1502
【裁判日期】    950713
【裁判案由】    履行契約
【裁判全文】
最高法院民事判決            九十五年度台上字第一五０二號
    上  訴  人  甲○○
                乙○○
    共      同
    訴訟代理人  劉憲璋律師
    上  訴  人  丙○○
    被 上訴 人  丁○○
                戊○○
                己○○
                庚○○
    共      同
    訴訟代理人  陳怡成律師
上列當事人間請求履行契約事件，上訴人對於中華民國九十四年
五月十八日台灣高等法院台中分院第二審判決（九十三年度上字
第二六八號），提起上訴，本院判決如下：
    主  文
原判決廢棄，發回台灣高等法院台中分院。
    理  由
本件上訴人請求履行契約之訴，其為訴訟標的之法律關係，對第
一審共同原告必須合一確定，上訴人甲○○、乙○○提起第三審
上訴，其效力及於同造當事人丙○○，爰併列其為上訴人，合先
敘明。
次查原審維持第一審所為上訴人敗訴之判決，駁回其上訴，無非
以：上訴人之被繼承人林育英與被上訴人之被繼承人林香蘭，於
民國八十年五月七日，就登記為林育英所有之坐落台中縣霧峰鄉
○○○段（下均同段）八七之五地號、七九地號土地，及登記為
林香蘭所有之四地號、四之一地號、四之一七地號土地，訂定不
動產基地共有契約書（下稱系爭契約），承認上開五筆土地權益
應屬雙方各二分之一，並約定相互將其所有土地所有權應有部分
二分之一移轉登記與對方。因林育英名義登記之土地價值較高，
而由林育英給付林香蘭新台幣四十萬元作為差價補貼。又上開土
地屬特定農業區農牧用地，林育英、林香蘭並無自耕能力，復法
令禁止移轉為共有，乃約定於法令修改成為可以登記時再為登記
等情，有不動產基地共有契約書可稽，並經證人陳順華、藍翠霞
證述明確，堪以信實。依民法第二百四十六條第一項規定，以不
能之給付為契約標的，其不能情形可以除去，而當事人訂約時並
預期於不能之情形除去後為給付者，其契約仍為有效。農業發展
條例第三十條已於九十一年一月三十一日修正廢止農地不得移轉
為共有之規定，系爭契約自屬有效。林育英、林香蘭相繼死亡，
兩造為系爭契約當事人之繼承人，上訴人自得請求被上訴人履行
契約移轉四地號、四之一地號、四之一七地號土地應有部分各二
分之一。惟查上訴人因繼承取得之八七之五地號、七九地號土地
各應有部分三分之一土地所有權，其中上訴人丙○○未經被上訴
人之同意，擅自出賣並移轉登記與訴外人黃照明，對被上訴人即
構成給付不能。被上訴人既為同時履行抗辯，上訴人自已無從提
出給付，即不得請求被上訴人為給付。從而上訴人請求被上訴人
就四地號、四之一地號、四之一七地號土地之每筆土地之八分之
一所有權移轉登記與上訴人全體，為無理由等詞，為其判斷之基
礎。
按繼承人對於被繼承人之債務負連帶責任，為民法第一千一百五
十三條第一項所明定。查本件上訴人之被繼承人林育英與被上訴
人之被繼承人林香蘭訂定系爭契約，約定相互將登記為其所有之
土地應有部分二分之一移轉登記與對方，上訴人已因繼承取得之
八七之五地號、七九地號土地各應有部分三分之一土地所有權，
其中上訴人丙○○未經被上訴人之同意，擅自出賣並移轉登記前
開二筆土地應有部分三分之一與訴外人黃照明，為原審確定之事
實。果爾，關於上訴人繼承林育英辦理八七之五地號、七九地號
土地應有部分各二分之一移轉登記與被上訴人（繼承林香蘭對上
訴人之被繼承人林育英之債權）之義務，屬民法第一千一百五十
三條第一項所謂被繼承人之債務，上訴人對之本應負連帶責任，
對被上訴人得依約取得之八七之五地號、七九地號土地應有部分
各二分之一，即應由上訴人甲○○、乙○○、丙○○三人負連帶
移轉登記責任。次按連帶債務之債權人，得對於債務人中之一人
或數人或其全體，同時或先後請求全部或一部之給付，民法第二
百七十三條第一項定有明文，故確定判決如就同一債務命數債務
人連帶履行者，債權人得專對債務人中之一人或數人，請求為全
部給付之履行。反之，數連帶債務人中之一人或數人亦得依債之
本旨提出全部給付，即使其他連帶債務人有給付不能情事，債權
人亦不得以此為由，而謂該連帶債務係給付不能。本件上訴人丙
○○將其繼承取得之八七之五地號、七九地號土地應有部分各三
分之一移轉登記與第三人，亦僅係丙○○一人給付不能而已，為
連帶債務人之上訴人甲○○、乙○○，依民法第二百七十二條第
一項規定，對被上訴人各負全部給付之責任。而上訴人甲○○、
乙○○因繼承取得之八七之五地號、七九地號土地應有部分合計
既各達三分之二，超過其所負應連帶移轉登記之二分之一，似非
不能由上訴人甲○○、乙○○二人履行其債務。若此，被上訴人
於上訴人請求其移轉四地號、四之一地號、四之一七地號土地應
有部分各二分之一時，其所為同時履行抗辯之對待給付，可否認
係給付不能？不無再加研酌之餘地。原審未遑詳察，徒以上開理
由即為不利於上訴人之論斷，自難謂合。上訴論旨，指摘原判決
不當，聲明廢棄，非無理由。
據上論結，本件上訴為有理由。依民事訴訟法第四百七十七條第
一項、第四百七十八條第二項，判決如主文。
中    華    民    國  九十五  年    七    月   十三   日
                      最高法院民事第六庭
                          審判長法官  許  朝  雄
                                法官  謝  正  勝
                                法官  鄭  玉  山
                                法官  吳  麗  女
                                法官  袁  靜  文
      本件正本證明與原本無異
                                      書  記  官
中    華    民    國  九十五  年    七    月  二十六  日
                                                   Ａ


司法院資訊處製作；財團法人民間司法改革基金會備份。
